【裁判字號】    94,訴,284
【裁判日期】    950519
【裁判案由】    回復原狀
【裁判全文】
臺灣花蓮地方法院民事判決               94年度訴字第284號
原      告  甲○○
即反訴被告
訴訟代理人  黃  瑩
            黃健弘律師
被      告  乙○○
即反訴原告
訴訟代理人  吳明益律師
被      告  丙○○
                      號
上列當事人間請求回復原狀事件，本院於中華民國95年5月5日言
詞辯論終結，判決如下：
    主  文
原告之訴及假執行之聲請均駁回。
反訴原告之訴及假執行之聲請均駁回。
本訴訴訟費用由原告負擔；反訴訴訟費用由反訴原告負擔。
    事 實 及 理 由
壹、本訴部分：
一、原告起訴主張：
（一）原告向行政院農業委員會林務局花蓮林區管理處玉里工作
      站（下簡稱林務局花蓮林管處玉里工作站）承租第73林班
      地1.45公頃造林地（契約編號00000000號，下稱1.45公頃
      造林地）及0.88公頃造林地（契約編號0000000000號，下
      稱0.88公頃造林地），於租期屆滿後，原告繼續為租賃物
      即上開造林地之使用收益，出租人即林務局花蓮林管處玉
      里工作站未為反對之意思，而視為不定期限繼續租賃契約
      ，詎被告乙○○於民國88年間佔墾原告所承租之上開造林
      地，僱用被告丙○○在上開造林地採收金針，並於1.45公
      頃造林地上興建建物，經原告函請林務局花蓮林管處玉里
      工作站處理，雖經玉里工作站函請被告於文到一個月內停
      止於上開造林地任何作業，惟被告仍置之不理，林務局玉
      里工作站亦無任何後續處理動作，顯係怠於行使權利，故
      原告基於承租人地位代位出租人即林務局花蓮林管處玉里
      工作站，對被告行使民法第767條物上請求權，請求被告
      將上開造林地回復原狀，被告乙○○並將建物拆除後，返
      還系爭造林地予林務局花蓮林管處玉里工作站，並由原告
      代位受領；又被告無法律上原因而占有使用原告所承租之
      1.45公頃造林地，自係受有利益，致原告遭受損害，乃併
      依不當得利之法律關係訴請被告給付自89年至93年之不當
      得利金額等語。
（二）並聲明：1.被告應將林務局花蓮林管處玉里工作站第73林
      班地1.45公頃（編號00000000）及0.88公頃造林地（編號
      0000000000號）回復原狀後，返還林務局花蓮林管處玉里
      工作站，並由原告代位受領；2.被告乙○○應將第73林班
      地1.45公頃造林地（編號00000000）上之建物拆除，將土
      地返還林務局花蓮林管處玉里工作站，並由原告代位受領
      ；3.被告應給付原告新台幣（下同）490,011元，及自起
      訴狀繕本送達翌日即94年12月16日起至清償日止，按年息
      百分之五計算之利息；4.願供擔保，請准宣告假執行。
二、被告乙○○則以：
（一）原告並未合法向林務局花蓮林管處玉里工作站合法續租1.
      45公頃及0.88公頃造林地，故本件原告並無承租人之地位
      ，亦無代位之適格，原告起訴自不合法。
（二）系爭1.45公頃造林地租賃契約之承租人，依租賃契約記載
      為「巫菊英」，然並非原告所承租，係因於57年間戶政人
      員誤繕「甲○○」為「巫菊英」，該錯誤經花蓮市戶政事
      務所查覺後，已於56年10月21日將「巫菊英」更正為「甲○○」，而上開租賃契約係於60年間所簽訂，原告應無可
      能再冒用該姓名，且上開租賃契約承租人之住址記載「花
      蓮市○○路260巷1號」，此為被告乙○○設籍處，而被告
      乙○○確實曾於1.45公頃造林地上耕作，足證本件租賃契
      約上之承租人「巫菊英」並非原告「甲○○」，而係被告
      乙○○。
（三）並聲明：原告之訴駁回。
三、被告丙○○則以：伊僅係被告乙○○僱用於系爭1.45公頃及
    0.88公頃造林地上耕作之人等語資為抗辯。並聲明：原告之
    訴駁回。
四、本院之判斷：
（一）按民法第451條所定出租人於租期屆滿後須即表示反對之
      意思，始生阻止續租之效力。意在防止出租人於租期屆滿
      後，明知承租人就租賃物繼續使用收益而無反對之表示，
      過後忽又主張租賃關係消滅，使承租人陷於窘境而設，並
      非含有必須於租期屆滿時，始得表示反對之意義存在。故
      於訂約之際，訂明期滿後絕不續租，或續租應另訂契約者
      ，仍難謂不發生阻止續約之效力（最高法院5年台上字第2
      76號判例參照）。準此，租賃契約當事人於訂約之際，訂
      明期滿後絕不續租，或續租應另訂契約者，縱承租人於租
      賃期限屆滿後，仍為租賃物之使用收益，而出租人未即表
      示反對之意思，仍不生以不定期限繼續租賃契約之效力。
（二）查系爭1.45公頃及0.88公頃造林地之出租造林契約書第10
      條均載明：「契約期滿林木採伐後承租人如須繼續租用，
      應依臺灣省國有森林用地出租造林辦法第13條（81年間為
      臺灣省國有林事業區出租造林地管理辦法第9條）規定，
      於租約屆滿前3個月聲請林務局（林區管理處）續租，逾
      期視為放棄，期滿由林務局（林區管理處）收回林地，承
      租人不得異議。」，有上開出租造林契約書二件在卷可憑
      （見本院卷第176、186頁）。惟系爭1.45公頃造林地自60
      年訂約後即未曾換約，另0.88公頃造林地，於60年訂約後
      續租換約2次，最近之租期為78年10月14日起至87年10月
      13日止，有行政院農業委員會林務局花蓮林區管理處95年
      4月25日花政字第0958102567號函附卷可稽（見本院卷第1
      74頁），是姑不論系爭1.45公頃造林地承租人究係原告或
      係被告乙○○，然原告既未依上開出租造林契約書第10條
      之約定，就系爭1.45公頃及0.88公頃造林地向林務局花蓮
      林管處聲請續租，揆諸前開判例意旨，縱林務局花蓮林管
      處於租賃期限屆滿後，對原告繼續使用收益上開造林地未
      為反對之意思，上開出租造林契約書第10條之約定，仍發
      生阻止續約之效力，自難認原告迄今就系爭1.45公頃及0.
      88公頃造林地與林務局花蓮林管處存有不定期限租賃契約
      關係存在，原告自無從本於承租人之地位，代位林務局花
      蓮林管處行使民法第767條之物上請求權，請求被告返還
      1.45公頃及0.88公頃造林地予林務局花蓮林管處，並由原
      告代位受領。是原告主張租賃期限屆滿後，原告繼續使用
      上開造林地，視為以不定期繼續租賃關係等語，即非可採
      。
（三）又原告既非系爭1.45公頃造林地之承租人，被告占用上開
      造林地，自難認原告受有何損害可言，是原告主張被告占
      用其所承租之系爭1.45公頃造林地，受有利益，致原告受
      有損害，本於不當得利法律關係，請求被告給付所受利益
      ，亦非可取。
五、從而，原告本於民法第242條、第767條、第179條之規定，
    求為判決如聲明1.2.3.所示，即屬無據，應予駁回。
六、原告之訴既經駁回，其假執行之聲請亦失所附麗，應併予駁
    回。
七、據上論結，原告之訴為無理由，依民事訴訟法第78條，判決
    如主文。
貳、反訴部分：
一、反訴原告起訴主張：反訴原告長期占有系爭1.45公頃造林地
    ，並僱用丙○○在系爭1.45公頃造林地上採收金針，故反訴
    原告為系爭1.45公頃造林地之占有人，雖未與林務局花蓮林
    管處續約，但仍有占有之權利，詎反訴被告無占有權源，卻
    強行侵害反訴原告之占有，爰依民法第962條、第184條之規
    定，請求反訴被告將系爭1.45公頃造林地之地上作物除去，
    返還占有土地予反訴原告等語。
二、反訴被告則以：反訴之訴訟標的應行簡易訴訟程序，與本訴
    所適用之通常訴訟程序不能並行，故反訴原告提起之反訴不
    合法，應予駁回。
三、按反訴，非與本訴得行同種之訴訟程序者，不得提起，民事
    訴訟法第260條第2項定有明文。查本件反訴非屬適用通常訴
    訟程序之案件，為反訴原告在庭所自認（見本院卷第204頁
    ），自非與本訴得行同種訴訟程序之案件，依上開規定，反
    訴原告提起之反訴，於法自有未合，應予駁回。
四、反訴原告之訴既經駁回，其假執行之聲請亦失所附麗，應併
    予駁回。
五、據上論結，反訴原告之訴不合法，依民事訴訟法第78條，判
    決如主文。
中    華    民    國    95    年    5     月    19    日
               臺灣花蓮地方法院民事庭
                   法      官  陳燁真
上列為正本係照原本作成。
如不服本判決，應於送達後20日內，向本院提出上訴狀並表明上
訴理由，如於本判決宣示後送達前提起上訴者，應於判決送達後
20日內補提上訴理由書(須附繕本)。
中    華    民    國    95    年    5     月    19    日
                   法院書記官  陳源財


司法院資訊處製作；財團法人民間司法改革基金會備份。
